臺灣臺中地方法院民事判決　九十二年度訴字第三九七號
　　原　　　告　乙○○
　　訴訟代理人　何中慶　律師
　　被　　　告　丙○○
　　　　　　　　甲○○
右當事人間請求損害賠償事件，經本院於民國九十三年七月五日言詞辯論終結，判決
如左：
    主      文
被告應連帶給付原告新臺幣肆拾萬貳仟壹佰壹拾元，及被告丙○○自民國九十一年
十月三十日起；被告甲○○自民國九十一年十一月十九日起，均至清償日止，按年息
百分之五計算之利息。
原告其餘之訴駁回。
訴訟費用由被告連帶負擔分五之一，餘由原告負擔。
本判決關於原告勝訴部分得假執行。但被告如以新臺幣肆拾萬零貳仟壹佰壹拾元為
原告預供擔保，得免為假執行。
原告其餘假執行之聲請駁回。
    事實及理由
一、原告方面：
  (一)被告丙○○並未取得小客車駕駛執照，於民國九十一年四月二十四日早上十一時
    四十五分許，駕駛被告甲○○所有之車牌號碼ＰＣ─二二七二號自小客車，沿臺
    中縣大甲鎮○○街由南往北方向行駛，途經臺中縣大甲鎮○○路與仁愛街無號誌
    之交岔路口時，本應注意汽車行經無號誌交岔路口應減速慢行作隨時停車之準備
    ，及行駛汽車時，駕駛人應注意車前狀況，隨時採取必要之安全措施等事項，且
    依當時之情形亦無不能注意之情況，竟疏於注意車前狀況採取必要之安全措施與
    減速慢行，適有原告騎乘之車牌號碼ＮＷＴ─七九０號重型機車，沿大甲鎮○○
    路由西向東行駛至交岔路口，因被告丙○○上述疏失，致原告駕駛機車煞車滑倒
    而撞擊被告丙○○自小客車左側車門，原告因而倒地受有左側肱骨近端粉碎性骨
    折、腦震盪之傷害。被告丙○○未領有駕照而駕駛汽車，係違反道路交通管理處
    罰條例第二十一條第一項第一款之規定，所駕駛之車牌號碼ＰＣ─二二七二號自
    小客車為被告甲○○所有，被告甲○○明知其媳婦即被告丙○○無照駕駛，竟仍
    將該自小客車交其駕駛，而造成前揭事故，自有違反保護他人之法律，致生損害
    於原告，而被告二人之行為均為原告受有損害之原因，故依據民法第一百八十五
    條之規定，請求被告負連帶責任。
  (二)茲就原告所受損害請求如下：
  1.醫療費用支出：原告因傷裝置人工關節手術支出醫藥費用及復健費用共五萬七千
    七百四十元；另人工關節裝置達一定年限需重新置換，以原告之年齡第一次更換
    時之年齡為三十六歲，日後仍有再更換的機會，此亦為日後增加生活上需要之費
    用，故請求更換一次之費用為計，亦請求五萬七千七百四十元。
  2.不能工作之損失：原告因此車禍約一年無法工作，以原告任職於月眉國際開發股
    份有限公司（以下簡稱月眉公司）每月薪資為六萬元為計，故原告得請求七十二
    萬元。另原告日後若裝置人工關節，亦需有一年的期間無法工作，故並請求一年
    不能工作的損失七十二萬元。
  3.慰撫金：原告原本工作穩健、年輕康健，因此傷害造成殘障，不得不請領殘障手
    冊，尤以左肱骨粉碎，此生左肩活動已告永遠不便，而此後每隔數年，又要重新
    換置人工關節，承受手術針藥之苦，手術後又要面對漫長的復健過程，及長期無
    法工作之苦，家庭頓失收入，原告年紀輕輕，即遭此傷害，人生頓失希望，原告
    內心的苦痛，實乃甚極，故請求三十萬元之慰撫金。
  4.機車修車費用：一萬五千五百元。
  5.以上共計一百八十七萬零九百八十元，茲請求(1)被告連帶給付其中一百八十七萬
    零三百八十元，及自起訴狀繕本送達被告翌日起至清償日止，按年息百分之五計
    算之利息；(2)請求願供擔保請准宣告假執行。
二、被告方面：
  1.本件車禍發生於無號誌之交岔路口（即大甲鎮○○路與仁愛街口），被告駕車由
    南往北行駛，原告騎機車由西往東行駛，被告丙○○車輛已過路口中心線，原告
    係左方車，依規定需讓被告丙○○之車輛先行，然原告卻超速，迨發現前方有車
    輛，始緊急煞車，致失速滑倒，自身先跌落地面受傷，騎機車在滑衝撞及被告車
    輛左前下方，縱認本件被告有輕微疏失，然依民法第二百一十七條之規定，應將
    損害賠償之過失相抵或免除之，至於被告丙○○未領有駕照部分，係違反行政處
    罰之問題，與有否遵守交通規定及肇事原因無涉。
  2.原告重複請求換置人工關節之費用並請求一年不能工作之損失及慰撫金等，均不
    合理。
  3.綜上，故聲明請求：(1)駁回原告之訴及假執行之聲請。(2)如受不利判決，願供擔
    保請准宣告免為假執行。
三、經查，原告主張被告丙○○並未取得小客車駕駛執照，被告甲○○明知其媳婦即
    被告丙○○無照駕駛，仍將該自小客車交其駕駛，被告丙○○於九十一年四月二
    十四日早上十一時四十五分許，駕駛被告甲○○所有車牌號碼ＰＣ─二二七二號
    自小客車，沿臺中縣大甲鎮○○街由南往北方向行駛，途經臺中縣大甲鎮○○路
    與仁愛街無號誌之交岔路口時，疏未注意車前狀況採取必要之安全措施與減速慢
    行，因當時原告亦騎乘之車牌號碼ＮＷＴ─七九０號重型機車，沿大甲鎮○○路
    由西向東行駛至交岔路口，因被告丙○○上開疏失，致原告駕駛機車煞車滑倒而
    撞擊被告丙○○所駕駛之自小客車左側車門，身體倒地受有左側肱骨近端粉碎性
    骨折、腦震盪之傷害等事實，為被告所不爭執，復經本院調閱本院九十年度交易
    字第五三八號刑事卷宗全卷（含臺灣臺中地方法院檢察署九十一年度偵字第一五
    八八七號、九十一年度核退字第二九０號偵查卷宗、臺灣高等法院臺中分院九十
    二年度交上易字第七七號刑事卷宗）查核無誤，堪信屬實。
四、按汽車、機車或其他非依軌道行駛之動力車輛，在使用中加損害於他人者，駕駛
    人應賠償因此所生之損害，民法第一百九十一條之二前段定有明文，此係專為非
    依軌道行駛之動力車輛在使用中駕駛人之責任而為之舉證責任倒置之規定。故凡
    動力車輛在使用中加損害於他人者，即應負賠償責任，由法律推定駕駛人侵害他
    人之行為係出於過失。蓋動力車輛之使用，提供使用人便捷之交通工具，擴張其
    活動空間，惟同時亦增加侵害他人權利之危險，故使用汽車等動力車輛，既有發
    生一定比率之危險性，則駕駛人對使用動力車輛時侵害他人權利而生之損害，即
    應負賠償之責任，駕駛人對於交通事故之發生，是否有過失，則不待被害人舉證
    。至於駕駛人唯有證明對於損害之發生，已盡相當之注意，為防止損害之發生已
    有所積極作為，仍不能避免發生損害，亦即須證明駕駛人使用動力車輛加損害於
    他人，非因過失所致，始可免負賠償責任。查本件係被告丙○○駕駛車牌號碼Ｐ
    Ｃ─二二七二號自用小客車，由臺中縣大甲鎮○○街由南往北方向行駛，途經臺
    中縣大甲鎮○○路與仁愛街無號誌之交岔路口時，與當時亦騎乘車牌號碼ＮＷＴ
    ─七九０號重型機車之原告相撞，導致原告身體倒地受有左側肱骨近端粉碎性骨
    折、腦震盪之傷害，已如前述，則原告所受之損害，顯然係被告使用上開自小客
    車時侵害身體權所肇致，足徵本件原告身體受傷與被告使用動力車輛之間，存有
    相當因果關係，是揆之前揭規定，關於被告駕駛汽車部分，自應推定其上開侵害
    原告身體之行為，係出於過失，其就原告所受之損害即應負賠償責任。
五、又按汽車係一高度危險之交通工具，未考取駕駛執照之人，因其交通安全規則之
    認識與駕駛技術均未符標準，駕駛汽車極可能發生事故，法律為保護交通安全，
    故於道路交通管理處罰條例第二十一條之一第一項第一款、第二十三條第二款分
    別明文規定：未領有駕駛執照駕駛者及允許無駕駛執照之人，駕駛其車輛者之處
    罰規定，參照上開條文之規範目的，均認為係保護他人之法律，而被告甲○○既
    明知被告丙○○未考取駕駛執照，依法不得駕駛汽車，竟仍允許其駕駛該車，致
    生本件事故，顯然違反保護他人之法律，並與本件事故之發生有相當之因果關係
    ，足堪認定，依據民法第一百八十四條第二項之規定，亦應負賠償責任。
六、再按數人因過失不法侵害他人之權利，苟各行為人之過失行為，均為其所生損害
    之共同原因，即所謂行為關連共同，亦足成立共同侵權行為，最高法院六六年例
    變字第一號著有判例可稽。復按數人共同不法侵害他人之權利者，連帶負損害賠
    償，又不法侵害他人之身體或健康者，對於被害人因此喪失或減少勞動能力或增
    加生活上之需要時，應負損害賠償責任。另不法侵害他人之身體、健康、名譽或
    自由者，被害人雖非財產上之損害，亦得請求賠償相當之金額，民法第一百八十
    五條第一項、第一百九十三條第一項及第一百九十五條第一項規定甚明。是本件
    被告丙○○及甲○○二人因行為關連共同之過失，不法侵害原告之身體及車輛，
    原告請求被告連帶賠償其損失，於法自屬有據。茲就原告之請求是否有理由，分
    述如後：
  (一)醫療費用部分：
  1.經查，原告因本件車禍至光田綜合醫院治療，共支出十一萬三千零五十八元，其
    中原告自行負擔部分之金額共達二萬七千八百五十元，其餘八萬五千二百零八元
    部分，則屬全民健康保險所提供之醫療給付，此有光田綜合醫院九十二年四月二
    日光醫事歷字92甲００一四七號函附卷可參。
  2.按保險制度，旨在保護被保險人，非為減輕損害事故加害人之責任。保險給付請
    求權之發生，係以定有支付保險費之保險契約為基礎，與因侵權行為所生之損害
    賠償請求權，並非出於同一原因。後者之損害賠償請求權，殊不因受領前者之保
    險給付而喪失，兩者除有保險法第五十三條關於代位行使之關係外，並不生損益
    相抵問題，最高法院六十八年度臺上字第四十二號著有判例可資參照。次按全民
    健康保險法第八十二條規定：「保險對象因汽車交通事故，經本保險提供醫療給
    付者，本保險之保險人得向強制汽車責任保險之保險人代位請求該項給付。」另
    依保險法第一百三十五條準用第一百零三條規定，傷害保險之保險人固不得代位
    行使被保險人對於加害人之損害賠償請求權，惟全民健康保險法第八十二條之規
    定為保險法之特別法，依特別法優於普通法之原則，全民健康保險法第八十二條
    應優先於保險法第一百三十五條、第一百零三條之規定而為適用。從而全民健康
    保險之被保險人因汽車交通事故，經全民健康保險提供醫療給付者，全民健康保
    險之保險人自得向強制汽車責任保險之保險人代位請求該項給付。而依強制汽車
    責任保險法第三十條規定，於該範圍內，加害人或強制汽車責任保險之被保險人
    之損害賠償責任即因而解免，全民健康保險被保險人對於加害人之損害賠償請求
    權亦因而喪失。最高法院八十八年度臺上字第三五三號亦著有判決可參，原告為
    全民健康保險之被保險人，對於前開應予准許以外之金額（即二萬七千八百五十
    元部分），核屬關於全民健康保險給付部分（參照國軍臺中總醫院前揭函文所示
    ），此部分既經全民健康保險提供醫療給付，全民健康保險之保險人自得向強制
    汽車責任保險之保險人代位請求該項給付。而依強制汽車責任保險法第三十條規
    定，於該範圍內，加害人（即被告）或強制汽車責任保險之被保險人之損害賠償
    責任即因而解免，全民健康保險被保險人（即原告）對於被告之損害賠償請求權
    亦因而喪失。本件原告雖因車禍受傷共應支出醫療費用達十一萬三千零五十八元
    ，然其中八萬五千二百零八元部分既屬全民健康保險提供之醫療給付，是原告所
    得請求之金額應僅限於自行負擔之二萬七千八百五十元部分，其超出此部分之金
    額請求，即屬無據。
  3.另原告於本件車禍受傷治療後，雖已裝置有人工關節，然於一般正常之使用情形
    ，日後仍有重新換置之可能及必要，以目前情形觀之，其換置人工關節所需費用
    應為十五萬元，此有光田綜合醫院九十二年七月十八日（92）光醫事歷字第92甲
    ００三四四號及九十三年二月二十七日（93）光醫事字第九三００一三一號函附
    卷可稽，是原告請求更換一次之費用五萬七千七百四十元，自屬有據。
  4.據上所陳，原告所得請求之醫療費用應為八萬五千五百九十元（即27850+57740=
    85590）。
  (二)不能工作之損失部分：
  1.繼查，原告因本件車禍事故就醫治療，共住院達十一日，出院後尚須接受復健治
    療達四個月，無法正常工作而需在家休養達六個月，日後倘若再接受換置手術，
    亦需相同之復健及休養期間，此參酌卷附光田綜合醫院九十二年四月二日光醫事
    歷字（92）甲００一四七號函、九十三年二月二十七日（93）光醫事第九三００
    一三一號函亦可知。原告主張其因此次車禍約一年無法工作日後換置人工關節，
    亦有一年期間不能工作云云，尚非有據，應各以六個月計算為妥。
  2.次查，原告主張其每月薪資為六萬元，惟依據原告提出其與月眉公司之合約，雖
    有九十年七月一日起至同年月三十一日之表演合約書（工作內容係由原告以其具
    備之街頭畫家藝能，提供馬拉圖騰之表演），合約費用六萬元之記載，然再參酌
    原告所另外提出之九十一年二月十二日起至同三月十一日（共二十八日）、九十
    一年四月五日至同年五月三十一日（共五十七日）、九十年八月一日起至同年九
    月二日（共三十三日）之演出合約書觀之，均僅於合約約定期間才有工作報酬，
    並非每月均固定有工作報酬，且參酌原告於車禍發生前（即九十年度）所陳報之
    全年薪資亦僅為一萬八千五百四十二元，此亦可參照財政部臺灣省中區國稅局大
    智稽徵所九十三年六月七日中區大智二字第０九三０一一九七八號函附卷可參，
    是尚難以每月六萬元作為原告每月工作損失之依據。本院審酌原告五十五年九月
    七日出生、國立藝術學院美術系畢業、工作之性質屬於書畫雕塑方面之藝術工作
    及其車禍前身體狀況等一切情狀，及行政院勞工委員會於九十一年七月份所編列
    九十年七月之職類薪資調查報告關於社會服務及個人服務業各業受雇員工平均每
    人月薪資表中之「其他個人服務業」之「其他專技人員」（包含演藝人員等）之
    每月平均薪資，認為原告之工作損失，應以每月三萬三千八百五十二元為妥適，
    是以原告因本件車禍事故其不能工作之損失應為二十一萬五千五百二十四元【即
    33852X（11/30+6）=215524，元以下四捨五入】，而其因需另外換置人工關節所
    造成之不能工作損失則為二十萬三千一百十二元（33852X6 =203112），合計原
    告因此次車禍所造成不能工作之損失，應為四十一萬八千六百三十六元，逾此部
    分之請求，應非有據。
  (三)關於精神慰撫金（即慰藉金）部分：
    再按慰藉金之賠償須以人格權遭遇侵害，使精神上受有痛苦為必要，其核給之標
    準固與財產上損害之計算不同，然非不可斟酌雙方身分資力與加害程度，及其他
    各種情形核定相當之數額，最高法院五十一年臺上字第二二三號著有判例可資參
    照。故人格權遭遇侵害而受有精神上之痛苦，於請求賠償精神慰撫金時，其核給
    之標準需參酌實際加害情形、被害人之身分、地位與加害人之經濟情況等關係定
    之。本院審酌原告，現年三十七歲，國立藝術學院美術系畢業、工作之性質屬於
    書畫雕塑方面之藝術（表演）工作，因本件車禍住院十一日，出院後尚須休養六
    個月無法從事正常工作，且已領有輕度肢障殘障手冊（參照原告提出之中華民國
    身心障礙手冊）、及其財產狀況（詳如財政部臺灣省中區國稅局沙鹿稽徵所九十
    二年四月二十三日中區國稅沙鹿四字第０九二００一四０一七號函）；被告丙○
    ○（六十五年三月十六日），現年二十八歲，國小畢業，曾於電動玩具店擔任會
    計、卡拉ＯＫ店擔任服務生工作、於買檳榔等工作，目前在家擔任家庭主婦及其
    財產狀況（同前揭函文）；被告甲○○（四十二年三月二十日生），現年五十一
    歲，通霄國中畢業，曾於塑膠工廠擔任射出機之操作人員工作，目前於東民國民
    小學擔任警衛工作，每月薪資約一萬五千元，及其財產狀況（詳如財政部臺灣省
    中區國稅局沙鹿稽徵所九十二年五月十三日中區國稅沙鹿四字第０九二００一五
    二九三號函）等一切情狀，認為原告請求被告連帶給付精神慰撫金三十萬元，尚
    屬允當。
  (四)機車修車費用部分：
    原告雖主張其所騎乘之車牌號碼ＮＷＴ─七九０號重型機車為其所有，亦因被告
    之過失致受有一萬五千五百元之損失，惟查，車牌號碼ＮＷＴ─七九０號重型機
    車係由訴外人蘇銘祥所有，於八十九年十一月十四日向交通部公路總局臺中區監
    理所豐原監理站辦理登錄，其後於九十一年十月十一日移轉於訴外人柯文雄，復
    於九十二年九月二十四日移轉於訴外人洪永和，最後於九十二年十月六日移轉於
    訴外人王鵬名下，此有交通部公路總局臺中區監理所豐原監理站九十三年四月二
    十二日中豐字第０九三０００六二四八號函附卷可參，原告主張上開機車為其有
    所，復未能舉證以實其說，其請求一萬五千五百元之損失，自非有據。
  (五)據上所述，原告因本件車禍所受之損害，應予准許之金額合計為八十萬四千二百
    二十六元（即85590+418636+300000=804226）。
七、再損害之發生或擴大，被害人與有過失者，法院得減輕賠償金額或免除之，民法
    第二百十七條第一項定有明文。此項規定之目的，在謀求加害人與被害人間之公
    平，故在裁判上法院得以職權減輕或免除之，最高法院八十五年臺上字第一七五
    號著有判例可參。次查，本件車禍係被告丙○○駕駛車牌號碼ＰＣ─二二七二號
    自小客車，沿臺中縣大甲鎮○○街由南往北方向行駛，途經臺中縣大甲鎮○○路
    與仁愛街無號誌之交岔路口時，固應注意汽車行經無號誌交岔路口應減速慢行作
    隨時停車之準備，且於行駛汽車時，應注意車前狀況，隨時採取必要之安全措施
    ，且依當時之情形被告丙○○亦無不能注意之情況，而疏未注意車前狀況採取必
    要之安全措施與減速慢行，因當時原告亦騎乘之車牌號碼ＮＷＴ─七九０號重型
    機車，沿大甲鎮○○路由西向東行駛至交岔路口，因被告丙○○上開疏失，致原
    告駕駛機車煞車滑倒而撞擊原告丙○○所駕駛之自小客車左側車門，身體倒地受
    有左側肱骨近端粉碎性骨折、腦震盪之傷害等情，已如前述，固有過失，惟原告
    於適時騎乘車牌號碼ＮＷＴ─七九０號重型機車，沿大甲鎮○○路由西向東行駛
    至交岔路口，對於所行經之無號誌路口，對於車前狀況亦有注意之義務，且依當
    時之情形，原告亦無不能注意之情形，其竟未注意車前狀況，而導致本件車禍事
    故發生，應有過失，亦為本件肇事之原因，另臺灣省臺中縣區車輛事故鑑定委員
    會亦同此見解，此可參照該委員會九十二年九月四日中縣鑑字第九二０六０三號
    函附卷可參，足見原告亦有過失，至於被告抗辯原告有超速之情形，為原告所否
    認，被告復未能具體舉證證明，此部分之抗辯尚難採信。而以兩造之過失責任相
    較，原告及被告丙○○之情形觀之，雙方仍應各負一半之責任，始為允當，是被
    告抗辯原告亦有過失乙節，尚屬可採。如前所述，原告請求賠償之金額八十萬四
    千二百二十六元，依上開過失比例過失相抵後，應減為四十萬二千一百一十三元
    （即804226X1/2=402113），始為合理。故原告請求被告連帶給付如數之金額，
    及自起訴狀繕本送達被告翌日（被告丙○○部分為九十一年十月三十日；被告甲
    ○○為九十一年十一月十九日）起至清償日止，按年息百分之五計算之利息，為
    有理由，應予准許，逾此請求部分，則為無理由，應予駁回。
八、末按所命給付之金額或價額未逾新臺幣五十萬元之判決，法院應依職權宣告假執
    行，民事訴訟法第三百八十九條第一項第五款定有明文，本件原告陳明願供擔保
    ，聲請宣告假執行，就其勝訴部分，本院所命給付之金額僅為四十萬二千一百一
    十三元，未逾五十萬元，依上開規定，本院就此部分自應依職權宣告假執行，原
    告聲請願供擔保宣告假執行，此不過促法院職權發動，本院無須就其此部分聲請
    為供擔保准許之裁判。至原告其餘假執行之聲請，因訴之駁回而失所依附，不應
    准許，亦應予駁回。
九、本件事證已臻明確，兩造其餘攻擊防禦方法及舉證，均與判決結果無影響，毋庸
    一一論述，附此敘明。
十、據上論結，本件原告之訴，為一部有理由，一部無理由，並依民事訴訟法第七十
    九條、第八十五條第二項、第三百八十九條第一項第五款、第三百九十二條，判
    決如主文。
中　　　華　　　民　　　國　　九十三　　年　　　七　　　月　　 十九　　 日
　　　　　　　　　　　　　　　　臺灣臺中地方法院民事第三庭
~B法　　　官　許　石　慶
右為正本係照原本作成
如不服本判決，應於判決送達後二十日內，向本院提出上訴狀。
中　　　華　　　民　　　國　　九十三　　年　　　七　　　月　　 二十　　 日
~B法院書記官
